臺灣宜蘭地方法院民事判決　　　　　　　　96年度訴字第36號
原　　　告　甲○○
訴訟代理人　林國漳律師
被　　　告　合作金庫商業銀行股份有限公司
法定代理人　乙○○
訴訟代理人　丙○○
上列當事人間塗銷抵押權設定登記事件，本院於96年5月2日言詞
辯論終結，判決如下：
    主  文
原告之訴駁回。
訴訟費用新臺幣伍萬零伍佰元由原告負擔。
    事實及理由
一、原告起訴主張：緣坐落宜蘭縣冬山鄉○○○段43-7、43-47
    、43-48 地號土地（以下簡稱系爭土地）原為訴外人江光惠
    所有，原告及江光惠前於民國85年3月9日，以原告及江光惠
    為債務人向中國農民銀行股份有限公司（以下簡稱中國農民
    銀行，嗣後併入被告），借款新臺幣（下同）400 萬元，並
    提供系爭土地設定500 萬元之最高限額抵押權登記，嗣於95
    年5月2日因法人合併而登記被告為抵押權人（以下簡稱系爭
    抵押權登記）。上開借貸契約於87年5 月20日換約重立借據
    ，借款期間自87年3月19日至89年3月19日止，嗣後江光惠於
    88年7 月22日將系爭土地出賣予原告並辦理所有權移轉登記
    ，原告先後於88年9 月28日、同年10月20日、同年10月27日
    給付被告30萬元、90萬元、280萬元合計400萬元，已將其積
    欠之400 萬元債務清償完畢，故原告對於被告已無債務存在
    ，系爭抵押權所擔保之債權業因清償而消滅，被告應將系爭
    抵押權登記予以塗銷。況系爭抵押權登記依照抵押權設定契
    約書中其他約定事項第1 條約定，其性質上屬於概括最高限
    額抵押權，並一定之基礎法律關係，而屬無效，且該約定屬
    於定型化契約條款，不當擴大抵押人之義務，顯失公平，依
    照民法第247條之1規定，亦屬無效，被告竟執該約定而主張
    系爭抵押權登記後，訴外人江光惠積欠被告其他債務為由而
    拒絕塗銷系爭抵押權登記，自屬無據，爰依據民法第767 條
    規定之物上請求權法律關係，請求被告將系爭抵押權登記予
    以塗銷等語。並聲明：被告應將原告所有之系爭土地，向宜
    蘭縣羅東地政事務所所為登記日期95年5月2日登記字號羅登
    字第073890號之最高限額500 萬元之抵押權設定登記予以塗
    銷。
二、被告則以：原告雖將其先前邀請訴外人江光惠擔任連帶保證
    人而向被告借款之400 萬元債務清償，然系爭抵押權登記性
    質上係擔保特定範圍內之基礎法律關係所生債權之最高限額
    抵押權登記，該最高限額抵押權擔保之債權範圍，除該筆40
    0 萬元之債務以外，尚包括江光惠積欠被告之其他債務，且
    在系爭抵押權設定契約書中其他約定事項第1 條亦有明文之
    約定，該約定條款並無民法第247條之1規定之定型化契約條
    款有顯失公平之情形，自屬有效。被告對於江光惠之債權，
    前經強制執行後，尚有部分債權並未獲得清償，系爭抵押權
    登記擔保之債權既然未經全部清償完畢，則原告訴請塗銷系
    爭抵押權登記，顯無理由等語，資為抗辯，並聲明：請求駁
    回原告之訴。
三、兩造不爭執之事實：
（一）系爭土地原為訴外人江光惠所有，於85年3月9日以原告及
      江光惠為債務人，向被告（合併前之中國農民銀行）借款
      400萬元，並提供系爭土地設定500萬元之最高限額抵押權
      登記，嗣於95年5月2日因法人合併而登記被告為抵押權人
      。
（二）江光惠於88年7 月22日將系爭土地以買賣為原因，辦理所
      有權移轉登記予原告。
（三）原告先後於88年9 月28日、同年10月20日、同年10月27日
      給付被告30萬元、90萬元、280萬元合計400萬元，已將其
      積欠之400萬元債務清償完畢。
（四）被告對於江光惠執有本院89年度執字第3980號、91年度執
      字第4435號、91年度執字第4434號、93年度執字第7333號
      債權憑證，經強制執行後，被告對於江光惠之債權尚未完
      全獲得清償。
四、本件之爭點：
    經兩造同意後，本院整理爭點如下述項目：（一）系爭抵押
    權登記是否屬於概括最高限額抵押權而屬無效？（二）系爭
    抵押權設定契約書其他約定事項第1 條之定型化契約條款約
    定，是否因顯失公平而屬無效？（三）系爭抵押權登記擔保
    之債權範圍，是否包括訴外人江光惠另外積欠被告之債權？
    以下分別予以說明：
（一）系爭抵押權登記是否屬於概括最高限額抵押權而屬無效？
  １  按最高限額抵押權係對於債權人一定範圍內之不特定債權
      ，預定一最高限額，由債務人或第三人提供抵押物予以擔
      保之特殊抵押權。故最高限額抵押權所擔保債權必須為一
      定範圍內所發生之債權。準此以觀，最高限額抵押權不僅
      有其特定性，且最高限額抵押權係從屬於此一定範圍內之
      法律關係，最高限額抵押權所擔保者，即係此項法律關係
      所不斷發生之債權。該一定範圍之法律關係即為最高限額
      抵押權之基礎關係。至概括最高限額抵押權，因債權人與
      債務人間無基本契約（一定之法律關係）為擔保債權發生
      之基礎關係，自難認屬有效（最高法院86年度台上字第31
      14號判決意旨參照）。另參照業經總統公布之修正後民法
      第881條之1第1、2項規定：稱最高限額抵押權者，謂債務
      人或第三人提供其不動產為擔保，就債權人對債務人一定
      範圍內之不特定債權，在最高限額內設定之抵押權；最高
      限額抵押權所擔保之債權，以由一定法律關係所生之債權
      或基於票據所生之權利為限。要言之，如債權人與債務人
      間並無一定之基本法律關係，僅概括約定擔保一切不特定
      債權而設定最高限額抵押權者，即屬概括最高限額抵押權
      ，依法不生效力。
  ２  原告雖主張系爭抵押權設定契約書其他約定事項第1 條約
      定：「立抵押權設定契約書人（擔保物提供人）所提供之
      本抵押物之擔保範圍包括債務人、擔保物提供人對於抵押
      權人中國農民銀行（以下簡稱貴行）為擔保對貴行現在（
      包括過去所負現在尚未清償）將來所負之借款、票據、保
      證、代墊保險費等以及其他一切債務，及在本抵押權設定
      契約書所定債權最高限額以內之清償及其利息、遲延利息
      、違約金、執行抵押權費用以及因債務不履行而發生之全
      部損害之賠償」，其顯係概括最高限額抵押權云云。然查
      ：系爭最高限額抵押權登記，係為擔保原告及訴外人江光
      惠與被告間於存續期間內所發生之借款、票據、保證、代
      墊保險費之債權而設定，此部分仍屬具有一定範圍內之基
      礎法律關係，並非「無一定之基本法律關係」，就此部分
      非屬概括最高限額抵押權。至該約定雖泛言「以及其他一
      切債務」部分，因欠缺基礎法律關係難認有效（最高法院
      86年度台上字第3114號判決同此見解）。依照民法第111
      條規定：法律行為之一部分無效者，全部皆為無效。但除
      去該部分亦可成立者，則其他部分仍為有效。故系爭抵押
      權設定契約書其他約定事項第1 條約定除擔保「以及其他
      一切債務」之部分係屬無效之約定以外，其餘部分仍屬有
      效，則原告主張系爭抵押權登記全部屬於概括最高限額抵
      押權而無效云云，顯不足採。
（二）系爭抵押權設定契約書其他約定事項第1 條之定型化契約
      條款約定，是否因顯失公平而屬無效？
  １  按依照當事人一方預定用於同類契約之條款而訂定之契約
      ，為左列各款之約定，按其情形顯失公平者，該部分約定
      無效：1、免除或減輕預定契約條款之當事人之責任者。2
      、加重他方當事人之責任者。3 、使他方當事人拋棄權利
      或限制其行使權利者。4 、其他於他方當事人有重大不利
      益者。民法第247條之1定有明文。
  ２  最高限額抵押權既為對於債權人一定範圍內之不特定債權
      ，預定一最高限額，由債務人或第三人提供抵押物予以擔
      保，以省卻因債務重覆發生而須逐次設定之勞費，則其就
      同一基礎關係所生而為該抵押權所擔保之債務，因反覆發
      生、消滅而處於不確定之情形，原屬常態，設定抵押權後
      ，是否會發生擔保之債權及發生債權之額度為何，對於抵
      押人在訂立抵押權設定契約時亦具有某種程度之不可預測
      性，故當事人約定最高限額抵押權擔保之範圍，是否可認
      為加重他方當事人之責任、於他造當事人有重大不利益、
      違反誠信原則或平等互惠原則，而顯失公平，致應認為無
      效，應從該債務之發生是否純係偶發性之債務而使抵押人
      或債務人負擔無法預測之危險而判斷。查系爭抵押權登記
      性質上屬於最高限額抵押權，原告及訴外人江光惠向被告
      借款並設定系爭抵押權登記時，已知悉系爭抵押權登記並
      非從屬於特定債權之普通抵押權登記，且被告為金融機構
      ，在商業習慣上，一般均係要求借款者辦理最高限額抵押
      權登記，此亦為原告所得知悉，已能預測在一定範圍內之
      基礎法律關係而反覆發生之債權均屬系爭抵押權登記擔保
      之效力範圍。系爭抵押權設定契約書其他約定事項第1 條
      之約定，雖屬定型化契約條款，但其約定內容，除前述「
      以及其他一切債務」之部分為無效之約定以外，其餘部分
      均為有效，已如前述，在一定範圍內之基礎法律關係而反
      覆發生之債權均屬最高限額抵押權擔保之效力範圍，既屬
      最高限額抵押權之特徵，則其餘部分之約定內容，顯然並
      未因此加重原告之負擔而使原告陷入無法預測風險之不利
      益，是原告主張系爭抵押權設定契約書其他約定事項第1
      條之定型化契約條款約定，全部顯失公平，違反民法第24
      7條之1規定而屬無效云云，不足為採。
（三）系爭抵押權登記擔保之債權範圍，是否包括訴外人江光惠
      另外積欠被告之債權？
  １  查被告對於江光惠執有本院89年度執字第3980號、91年度
      執字第4435號、91年度執字第4434號、93年度執字第7333
      號債權憑證，經強制執行後，被告對於江光惠之債權尚未
      完全獲得清償之事實，此有被告提出之前述債權憑證影本
      附卷可參，且為兩造所不爭執。而系爭抵押權登記性質上
      屬於最高限額抵押權，並非僅擔保單一特定之債權，其債
      務人登記為原告及江光惠2 人，系爭土地原本亦為江光惠
      所有，此有原告提出之系爭土地登記謄本在卷可證，在解
      釋上，在系爭抵押權登記之存續期間內，被告對於原告或
      訴外人江光惠基於借款、票據、保證、代墊保險費之法律
      關係所生之債權，均屬於系爭抵押權登記擔保之範圍內。
  ２  原告雖主張其積欠被告之400 萬元債務業已清償完畢，系
      爭抵押權雖定有存續期間，但被告對原告已無既存之債權
      ，且就系爭土地將來亦確定不發生其他債權，依照抵押權
      從屬性原則，被告應將系爭抵押權登記予以塗銷云云。然
      查：系爭抵押權登記之債務人非僅原告而已，尚有訴外人
      江光惠，而屬於最高限額抵押權性質之系爭抵押權登記又
      非僅從屬於原告與江光惠共同向被告借款之單一特定400
      萬元債權而已，而系爭抵押權登記之存續期間係從85年3
      月9日至115年3月8日為止，被告對於訴外人江光惠在此存
      續期間內所發生之債權，迄今尚未全部獲得清償，均詳如
      前述，是原告主張其個人已無積欠被告任何債務固屬可採
      ，但系爭抵押權登記所擔保之範圍尚包括原告對於訴外人
      江光惠之債權，則原告請求塗銷系爭抵押權登記，於法無
      據，並無理由。
五、綜上所述，原告依據民法第767 條規定之物上請求權法律關
    係，訴請被告塗銷系爭抵押權登記，為無理由，應予駁回。
    本件訴訟費用，僅有原告預先繳納之裁判費50,500元，應由
    原告負擔。
六、訴訟費用負擔之依據：民事訴訟法第78條。
中　　華　　民　　國　　96　　年　　 5　　月　　18　　日
                  臺灣宜蘭地方法院民事庭
                      法　官　林俊廷
正本與原本無異。
如不服本判決須於判決送達後20日內提出上訴狀（須附繕本）。
中　　華　　民　　國　　96　　年　　 5　　月　　18　　日
                      書記官　陳蒼仁
